臺灣花蓮地方法院刑事判決　　　　　　　 95年度訴字第456號
公　訴　人　臺灣花蓮地方法院檢察署檢察官
被　　　告　甲○○
上列被告因違反臺灣地區與大陸地區人民關係條例等案件，經檢
察官提起公訴（94年度偵字第3858號），本院判決如下：
    主  文
甲○○共同違反不得使大陸地區人民非法進入臺灣地區之規定，
處有期徒刑陸月，如易科罰金，以銀元參佰元即新臺幣玖佰元折
算壹日。
    事  實
一、甲○○明知大陸地區人民非經主管機關許可，不得進入臺灣
    地區，且不得使大陸地區人民非法進入臺灣地區，竟與乙○
    ○（所涉犯行，因與乙○○另案判決確定之犯行有連續犯之
    裁判上一罪關係，經臺灣花蓮地方法院檢察署檢察官另為不
    起訴處分）基於共同行使使公務員登載不實之文書之概括犯
    意及使大陸地區人民非法進入臺灣地區之犯意聯絡，在乙○
    ○安排下，搭機至大陸地區福建省福州市，並於民國92年 5
    月14日，和與其等基於上開共同行使使公務員登載不實之概
    括犯意聯絡之大陸地區○○○道存，在大陸地區結婚，藉以
    取得大陸地區福建省福州市公證處認證之結婚公證書。嗣甲
    ○○返臺後，於92年7月2日，持上開結婚公證書，前往花蓮
    縣光復鄉戶政事務所辦理結婚登記，使不知情之戶政事務所
    承辦戶籍登記人員，將此結婚之不實事項登載於其職務上所
    掌管之戶籍登記簿上，並據以核發戶籍謄本，足以生損害於
    戶政機關對於戶政資料管理之正確性。甲○○旋於同日，持
    上開登載不實之戶籍謄本至花蓮縣警察局鳳林分局光復分駐
    所，辦理大陸地區人民進入臺灣地區對保手續後，再於92年
    7月3日，持上開不實之戶籍謄本等資料，委由不知情之邱振
    家至內政部警政署入出境管理局（以下簡稱境管局）申請孫
    道存以探親名義入境臺灣地區而行使之，使境管局承辦之公
    務員未查，而核准發給孫道存大陸地區人民中華民國台灣地
    區○○○○○道存乃持該旅行證於92年8 月14日進入臺灣地
    區○○○○道存於93年12月15日於基隆市○○路239 號附近
    ，為警查獲在台灣地區逾期停留且非法打工，而遭遣返，始
    查知上情。
二、案經花蓮縣警察局鳳林分局報告臺灣花蓮地方法院檢察署檢
    察官偵查起訴。
    理  由
一、按被告以外之人於審判外之言詞或書面陳述，除法律有規定
    者外，不得作為證據；次按被告以外之人於審判外之陳述，
    雖不符前4 條之規定，而經當事人於審判程序同意作為證據
    ，法院審酌該言詞陳述或書面陳述作成時之情況，認為適當
    者，亦得為證據；當事人、代理人或辯護人於法院調查證據
    時，知有第159條第1項不得為證據之情形，而未於言詞辯論
    終結前聲明異議者，視為有前項之同意，刑事訴訟法第 159
    條第1項、第159條之5第1項、第2 項分別定有明文。查證人
    孫道存、乙○○於警詢中之證述，核其性質雖屬被告以外之
    人於審判外之言詞陳述，原則均不得為證據，惟被告對上開
    證據未於言詞辯論終結前聲明異議，且經本院審酌該言詞作
    成時並無不當取供或其他非法之情況，亦無不適當之情形，
    揆諸前揭說明，上開證據應具證據能力，合先敘明。
二、訊據被告甲○○矢口否認有何行使偽造私文書或非法使大陸
    地區人民進入臺灣地區犯行，辯稱：伊因為父母親生病，自
    己也罹患癌症，生活很不順，所以就想要以結婚方式來改運
    ，後來經過乙○○的安排到大陸地區○○○道存，認為孫道
    存人很老實，所以才和孫道存結婚，但是沒想到伊申請孫道
    存到臺灣地區與伊共住生活一段時間後，孫道存因和伊吵架
    ，才離家出走。伊和孫道存是真結婚，並非假結婚云云。經
    查：
（一）被告於上開時間、地點與大陸地區○○○道存結婚，並於
      上揭時間、地點在花蓮縣光復鄉戶政事務辦理結婚登記而
      取得戶籍謄本，並持該戶籍謄本向警察機關辦理對保程序
      及向境管局申請孫道存入境，使孫道存得於92年8 月14日
      進入臺灣地區等事實，有大陸結婚證書、結婚證明書、財
      團法人海峽交流基會證明、戶籍謄本各1 份、並有境管局
      94年6月6日境信英字第09410297560 號函暨大陸地區人民
      進入臺灣地區保證書、委託書、臺灣地區旅行證申請書影
      本各1份在卷可證，堪信其為真實。
（二）被告雖辯稱其係與孫道存真結婚云云，然其自92年5 月14
      日與孫道存結婚至孫道存於同年8月間來台，其間間隔3個
      月餘，依理，倘被告與孫道存為真心相愛而結婚，應會在
      分離期間有密切之聯繫，然被告於本院審理中始終無法說
      明孫道存於大陸地區之電話為何，且無法提出其與孫道存
      間平時維繫感情之電話或書信往來等資料；另據被告所述
      孫道存到達臺灣地區後與被告亦有相處約2 個月，但被告
      不僅無從提供其與孫道存間有何出遊或平日共同生活之照
      片或相關證據，且被告既與孫道存為真心相愛而結婚，而
      孫道存為大陸地區人民，對臺灣人生地不熟，生活無助，
      應只能依靠被告，但其竟僅因一時與被告吵架，就憤而離
      家出走，是否可採，顯非無疑，對此被告於本院審理中竟
      對於究係因何事會有如此大之衝突，完全無法說明，更見
      可疑，且孫道存自被告所謂之92年11月間離家出走後，迄
      93年12月15日為警查獲，時隔1 年餘，離家在外自食其力
      ，且從未與身為其配偶之被告聯絡，此皆大悖於常情，實
      難信被告與孫道存間有共同生活之結婚真意。
（三）關於被告如何支付前往大陸地區結婚費用部分，證人乙○
      ○於警詢中證稱：被告前往大陸地區之機票是大陸地區媒
      人陳玉官、梁寧靜直接出資匯款至臺灣的旅行社，吃、住
      則在伊之大陸住處，伊有收取新臺幣（下同）2 千元等語
      （鳳警刑字第0943000836號卷，以下簡稱鳳警卷，第7 頁
      ），雖被告辯稱其係自行支付機票錢云云，然未能提出其
      支付之資金往來明細以實其說，實難信其所辯為真實，另
      依被告所述其係請乙○○介紹前往大陸地區認識大陸地區
      男子並結婚，自應支付乙○○介紹費，並自行支出前往大
      陸之費用，但被告不僅未支付相關費用，且大陸地區之介
      紹人在未確定被告必會與大陸地區男子結婚之際，即自願
      支付被告前往大陸之費用，實與常理不符，堪信大陸地區
      之介紹人係因確認被告為假結婚之人頭配偶，方願支付被
      告前往大陸之全額費用。
（四）被告另於本案審理中供稱：孫道存來臺灣後，在伊住處住
      了約1、2個月等語（本院卷二第123 頁），然證人孫道存
      於警詢中卻證稱：伊92年8 月來到臺灣地區後，有住在被
      告位於花蓮縣光復鄉○○街30號，約在93年3 月間離家出
      走等語（鳳警卷第12頁），依理被告與孫道存既因相愛欲
      共同生活而結婚，且孫道存為大陸地區人民，於結婚初期
      只能以短期來台探親之方式與被告團聚並共同生活，因而
      雙方對於彼此間共同生活相處之點滴係屬彌足珍貴而應記
      憶深刻，當無誤記孫道存在台灣地區與被告共處生活之期
      間之可能，然被告與孫道存對於孫道存究竟居住於被告住
      處之時間之說法卻歧異甚大，另衡以被告於警詢中已自白
      ：伊與孫道存係假結婚，孫道存到臺灣地區後，並沒有和
      伊同床、共居等語（鳳警卷第2 頁），並經被告簽名於筆
      錄上，有調查筆錄1 份在卷可佐，堪信孫道存確實未曾與
      被告共同居住，其等並無結婚之真意應堪認定，被告上開
      辯稱與孫道存為真結婚云云，並非真實可採。
（五）至證人陳天橋雖於本院審理中證稱：伊和被告是遠親關係
      ，被告和孫道存在台灣有舉辦結婚之辦桌請客，伊有應邀
      參加，後來伊有在被告之住處也見過孫道存1 次等語（本
      院卷二第125 頁），然其上開所述，與被告於警詢中供稱
      ：伊並沒有和孫道存辦理公開結婚儀式等語（鳳警卷第 3
      頁），已不相符，況依常情，一般人舉行結婚儀式，多會
      將過程以拍照甚至錄影留存，以為日後留念，但被告或證
      人陳天橋卻未能提出當時結婚辦桌時之照片或錄影帶或其
      他證據以實其說，故難僅以證人陳天橋上開空口證述，而
      為有利於被告之認定，附此敘明。
（六）綜上，堪認被告係利用與孫道存假結婚之方式，向戶政機
      關申辦結婚登記，而取得不實登記之戶籍謄本，並向警察
      機關及境管局申辦相關程序，而達到孫道存非法入境臺灣
      地區之目的，其辯稱與孫道存為真結婚云云，並不可採。
      本案事證明確，被告犯行堪以認定，應予依法論科。
三、查被告行為後，台灣地區與大陸地區人民關係條例，業於92
    年10月29日修正公布，並自同年12月31日施行，修正後之第
    79條第1項規定「違反第15條第1款規定者，處1年以上7年以
    下有期徒刑，得併科新台幣1 百萬元以下罰金。」，與修正
    前第79條第1項規定「違反第15條第1 款規定者，處5年以下
    有期徒刑、拘役或科或併科新台幣50萬元以下罰金」比較，
    修正前之第79條第1 項規定有利於被告，依下述之修正後刑
    法第2條第1 項之規定，應適用修正前之舊法第79條第1項規
    定。
四、按行為後法律有變更者，適用行為時之法律。但行為後之法
    律有利於行為人者，適用最有利於行為人之法律，刑法第 2
    條第1 項定有明文。查被告行為後，刑法業於95年7月1日修
    正生效，自應依上開規定，為新舊法之比較。經查：
（一）刑法第55條後段牽連犯、第56條連續犯之規定均業經刪除
      ，惟本件被告所犯行為原具有牽連犯及連續犯之裁判上一
      罪關係，如依修正後刑法規定分論併罰之結果，將對被告
      產生不利之法律效果，是比較新舊法結果，以修正前刑法
      第55條後段牽連犯、第56條連續犯之規定較有利於被告，
      自應適用之。
（二）修正後刑法第41條第1 項前段關於易科罰金之折算標準，
      由修正前同法第41條第1 項前段之「以1元以上3元以下折
      算1日」（依修正前罰金罰鍰提高標準條例第2條（已刪除
      ）規定，就其原定數額提高為100倍折算1日，則最高應以
      銀元300元折算1日，即新台幣900元折算為1日），提高為
      「以新台幣1千元、2千元或3千元折算1日」，比較修正前
      後之折算標準，應以修正前之規定，較有利於被告，本案
      應適用修正前第41條第1項前段之規定。
五、核被告所為，係犯刑法第216條、第214條行使使公務員登載
    不實文書罪、違反修正前台灣地區與大陸地區人民關係條例
    第15條第1款之規定，應依同條例第79條第1項規定處斷。被
    告所為使公務員登載不實之低度行為，應為行使之高度行為
    所吸收，不另論罪。又被告與乙○○就上開2 犯行，另與孫
    道存就行使使公務員登載不實文書犯行間，有犯意聯絡及行
    為分擔，均為共同正犯。被告利用不知情之邱振家向境管局
    行使使公務員登載不實之戶籍謄本，為間接正犯。又被告多
    次行使使公務員登載不實犯行，時間緊接，犯罪構成要件相
    同，顯基於同一犯意為之，為連續犯，應依修正前刑法第56
    條規定，論以連續行使使公務員登載不實文書罪，並加重其
    刑。至起訴書雖漏未論及被告向花蓮縣警察局鳳林分局光復
    分駐所行使使公務員登載不實之戶籍謄本，以申請被告對保
    手續部分之犯行，惟此部分因與已起訴有罪部分，有連續犯
    之裁判上一罪關係，本院自應併予審究。另被告所犯上開 2
    罪間有方法目的之裁判上一罪關係，應從一重論以使大陸地
    區人民非法進入臺灣地區罪。爰審酌被告犯罪之動機、手段
    、被告之行為足以影響政府機關對戶政管理，並對國家治安
    危害甚大，及其犯罪後未坦承犯行，猶飾詞強辯，顯不知悔
    改之態度等一切情狀，量處如主文所示之刑，並諭知易科罰
    金之折算標準。
六、公訴人另認被告與乙○○共同以不實之假結婚事項，向內政
    部警政署入出境管理局辦理大陸人士入境，致境管局人員將
    上開結婚之不實事項登載於進入臺灣地區之簿冊上，被告亦
    涉犯刑法第214 條使公務員登載不實文書罪嫌云云。惟查：
    刑法第214 條，須一經他人之聲明或申報，公務員即有登載
    之義務，並依其所為之聲明或申報予以登載，而屬不實事項
    者，始足構成，若其所為之聲明或申報，公務員尚須為實質
    之審查，以判斷其真實與否，始得為一定之記載者，即非本
    罪所稱之使公務員登載不實。又人民入出境，應向內政部警
    政署入出境管理局申請許可，未經許可，不得入出境，國家
    安全法第3條第1項定有明文，同法條第2 項復列示得不予許
    可入出境之情形，以為入出境許可裁量之準據，此外臺灣地
    區與大陸地區人民關係條例及大陸地區人民進入臺灣地區許
    可辦法猶詳載大陸地區人民進入臺灣地區之許可條件、次數
    、停留期間，以及得不予許可之情形。是以配偶乃大陸地區
    人民，欲進入臺灣地區而向主管機關申請許可，主管機關須
    為實質之審查，而非僅依形式上之申請即予登載許可。故被
    告雖提出登載不實之戶籍謄本及結婚文件表明配偶關係，向
    入出境管理局提出申請，然對於大陸地區人民是否許可入境
    ，公務員本有實質審查權，是此部分應不構成使公務員登載
    不實文書罪。惟公訴人認此部分犯行與前開已起訴有罪部分
    ，有連續犯之裁判上一罪關係，爰不另為無罪之諭知，併此
    敘明。
據上論斷，應依刑事訴訟法第299條第1項前段，修正前臺灣地區
與大陸地區人民關係條例第15條第1款、第79條第1項，刑法第11
條前段、第2條第1項、第28條、第216條、第214條，修正前刑法
第56條、第55條、第41條第1項前段，罰金罰鍰提高標準條例第1
條前段、修正前罰金罰鍰提高標準條例第2 條，現行法規所定貨
幣單位折算新台幣條例第2條，判決如主文。
本案經檢察官孫源志到庭執行職務。
中　　華　　民　　國　　96　　年　　6　　月　　 6 　　日
　　　　　　      　　　臺灣花蓮地方法院刑事第二庭
                            審判長法  官  李 豫 雙
                                  法  官  沈 培 錚
                                  法  官  俞 秀 美
上列正本證明與原本無異。
如對本判決不服，應於送達後10日內，向本院提出上訴狀。（應
抄附繕本）
                                  書記官
中　　華　　民　　國　　96　　年　　6 　　月　　7 　　日
附錄本判決論罪科刑之法律條文：
修正前臺灣地區與大陸地區人民關係條例第15條第1款：
下列行為不得為之：
一、使大陸地區人民非法進入臺灣地區。
修正前臺灣地區與大陸地區人民關係條例第79條第1項：
違反第15條第1款規定者，處5年以下有期徒刑、拘役或科或併科
新臺幣50萬元以下罰金。
中華民國刑法第214條：
明知為不實之事項，而使公務員登載於職務上所掌之公文書，足
以生損害於公眾或他人者，處3年以下有期徒刑、拘役或500元以
下罰金。
中華民國刑法第216條：
行使第210條至第215條之文書者，依偽造、變造文書或登載不實
事項或使登載不實事項之規定處斷。
